臺灣高等法院高雄分院民事判決　　　　　　　　　　　九十三年度上易字第四０號
　　　上　訴　人　甲○○
　　　訴訟代理人　史乃文律師
　　　被上訴人　　郭水波即高盈土木包工業
　　　訴訟代理人　陳惠美律師
當事人間請求返還工程款等事件，上訴人對於民國民國九十二年十二月二十九日臺灣
高雄地方法院九十一年度訴字第九一０號第一審判決提起上訴，本院於九十三年十二
月八日言詞辯論終結，判決如下：
    主    文
上訴駁回。
第二審訴訟費用由上訴人負擔。
　　事　實　及　理　由
一、上訴人起訴主張：伊於民國八十九年九月初，與被上訴人訂立「聖家中醫維新路
    新建工程」承攬契約（下稱系爭工程契約），約定將坐落高雄縣岡山鎮○○段二
    三六之二、二三六之三地號土地上之建物（下稱系爭房地）拆除，興建中醫院之
    五層樓房，總工程款為新臺幣（下同）六百卅萬元，工程期限為八十九年九月九
    日起至九十年一月二十五日止完工共計一百三十五日曆天，而付款辦法則按系爭
    工程完成階段給付，且雙方約定依被上訴人提出房總管實業有限公司（下稱房總
    管公司）之廣告，由被上訴人申請核發拆除執照、建造執照；伊將系爭房地交由
    被上訴人施工，被上訴人依約完成拆除原有建物及清運垃圾工程，伊亦依約於八
    十九年十月十五日給付被上訴人完成上開工程之工程款四十萬元；詎被上訴人竟
    以系爭建物與鄰房有糾紛為由，未依約施作工程，上訴人於九十一年一月十七日
    依民法第五百零二條第二項及第五百零三條之規定解除系爭契約，被上訴人應返
    還已收取之四十萬元工程款及賠償伊無法使用系爭土地之使用利益六十一萬九千
    三百元，求為：(一)被上訴人應給付上訴人一百零一萬九千三百元及自起訴狀繕本
    供擔保聲請宣告假執行。
二、被上訴人則以：房總管公司之廣告內容並非系爭契約之一部分，且系爭契約並未
    約定應由伊負責申請拆除執照、建造執照，伊於完成拆除及垃圾清運之工作後，
    上訴人未向主管機關申請建造執照，且訴外人即系爭土地之鄰地所有人林啟誠因
    上訴人僱工整修房屋有危及鄰房結構安全且越界建築之情狀，要求伊暫停施工，
    致被上訴人無法繼續施工，而協商過程中，上訴人亦不出面共同協調，導致協議
    破裂，而訴外人林啟誠要求停工迄協商破裂之期間達一年，已逾完工之期限，故
    系爭工程遲延，係不可歸責於伊之事由所致，即使伊應負責，上訴人亦與有過失
    等語置辯。
三、原法院駁回上訴人之訴，上訴人聲明不服，於本院減縮求為：(一)原判決廢棄。(二)
    被上訴人應給付上訴人九十萬九千八百元，及自起訴狀繕本送達翌日即九十一年
    四月十日起至清償日止，按年息百分之五計算之利息。被上訴人則求為駁回上訴
    。
四、兩造爭執事項之論斷：
　(一)兩造於八十九年九月初，訂立總工程款為六百三十萬元之系爭工程契約，約定工
    程期限為八十九年九月九日起至九十年一月二十五日完工止，共計一百三十五日
    曆天，由上訴人按系爭工程完成進度給付工程款，被上訴人已依約完成拆除系爭
    建物（樑柱除外）及清運垃圾工程部分後，上訴人已於八十九年十月十五日給付
    被上訴人完成部分之工程款四十萬元，有系爭工程合約書、付款辦法、付款明細
    表、系爭土地之土地登記簿謄本及相片可參（原審卷十二至十七頁、廿頁、八七
    至八九頁）。上訴人主張系爭工程於八十九年九月九日開工，開工前一、二天簽
    約，被上訴人亦稱開工前幾天簽約（本院卷一八九頁），兩造於系爭工程開工前
    並未約定由何人申請拆除執照及建造執照（本院卷二八一頁、二五二頁），且系
    爭工程合約材料說明（本院卷五三頁）有關結構工程記載：兩側原載重牆－原兩
    側３／２Ｂ磚牆保留，柱位打埋十二公分，內外牆剝皮重新打底粉光，有關裝修
    工程記載：載重牆－本工程載重牆全部砌１Ｂ（八吋）磚，與被上訴人完成拆除
    工程、清運垃圾後之現場相片（原審卷八七至八九頁）相符，並為兩造所不爭執
    （本院卷一九０頁），及兩造直到郭明峰告知始知悉系爭土地欲單獨使用，須取
    得相鄰畸零地上建物為合法建物之証明時，始得申請建造執照（本院卷一四四頁
    、一五０頁），而自業主繪製草圖予建築師至取得建築執照（不包括業主繪製草
    圖時間）約須一個月，最短約二至三週，五層樓之設計費，工程造價三百萬元以
    下，設計費為百分之六點五，三百萬元以上，設計費為百分之五，但不論工程造
    價為何，設計費最少六萬元，郭明峰結証明確（本院卷二０六頁），本件上訴人
    給付被上訴人第一期款為拆除費用，付款辦法亦無設計費或申請拆除及建築執照
    費用，可知兩造簽訂系爭工程合約時，係約定不拆除系爭房屋全部，保留外牆及
    主要樑柱，以免除申請拆除執照及建築執照之程序，應足認定。被上訴人雖提出
    房總管公司之廣告，雖有記載房總管之七大特色，其中免費規劃設計服務包括房
    屋新建的設計、申請建築執照及使用執照、房屋增建或改建的規劃與施工、商業
    空間的規劃設計與施工（原審卷六０頁背面），但系爭房屋兩造既約定不全部拆
    除，重新建築，屬就地整建之範疇，而就地整建雖須申請修建証明，但一般均未
    申請之，為郭明峰証述（本院卷二０四頁），系爭契約雖記載工程名稱：聖家中
    醫院維新路新建工程，但兩造既約定不申請建築執照，且原房屋亦未全部拆除，
    自不得以工程名稱為「新建工程」，即認系爭工程為新建工程。既即系爭工程非
    屬應申請建築執照之新建工程，該房總管之廣告有關申請建築執照之服務，與兩
    造之約定不符，不能為被上訴人負有申請建築執照義務之依據，亦無消費者保護
    法第二十二條：「企業經營者應確保廣告內容之真實，其對消費者所負之義務不
    得低於廣告之內容」規定之適用。至於系爭土地鄰地所有人林啟誠於被上訴人拆
    除系爭房屋（剩牆壁及樑）後，以上訴人整修房屋危及其房屋結構安全，引起糾
    紛，至系爭房屋須申請拆除執照及建築執照，均係事後發生之事實，尚不能溯及
    認為兩造於簽約時，即有應由被上訴人負有申請系爭房屋拆除執照、建築執照之
    義務。本件於簽約時既未約定由被上訴人申請建築執照，上訴人有無提出鄰地合
    法房屋証明之附隨義務，因與兩造約定無關，無審究之必要。
  (二)證人林啟誠證述：「系爭工程進行之初，伊及家人有發覺上訴人雇工整修房屋有
    危及伊所有鄰房結構安全及越界建築之情狀，而申請地政機關鑑界並要求被上訴
    人暫停施工．．．，因後來伊與被上訴人均各自提出保證安全施工條件進行協商
    ，惟被上訴人與伊彼此均不同意各自提出之條件．．．，自伊要求被上訴人停止
    施工至協商破裂為止經過至少半年以上至一年之久．．．」等語（原審卷一八二
    至一八三頁）；高雄縣路竹地政事務所九十一年十月三日路地所二字第０九一０
    ００九二六八號亦函稱該所曾奉高雄縣政府八十九年十一月二十三日八九府地籍
    字第八九００二０二二二八六號函囑員檢測岡山鎮○○段二三六之一地號土地異
    議複丈，並於八十九年十二月二十九日上午九時前往實地複測，因現場未發現異
    議樁位，依規定不得異議等語（原審卷一六八頁）。系爭工程期限為八十九年九
    月九日起至九十年一月二十五日完工止，僅有一百三十五日曆天，而訴外人即上
    訴人之母范黃蜂於八十九年十月二十五日向岡山地政事務所就系爭土地申請鑑界
    ，嗣林啟誠亦申請以其所有之岡山段第二三六之一地號土地（即系爭土地之鄰地
    ）鑑界，復由路竹地政事務所於八十九年十二月二十九日派員至現場再鑑界後，
    系爭土地之鑑界糾紛始告終結，則被上訴人係因林啟誠主張將危害鄰屋安全結構
    且有越界建築之情狀，要求停工協商期間即長達半年以上，系爭承攬工程遲延，
    顯非可歸責於被上訴人，應堪認定。按民法第五百零三條規定：「因可歸責於承
    攬人之事由，遲延工作，顯可預見其不能於限期內完成而其遲延可為工作完成後
    解除契約之原因者，定作人得依前條第二項之規定解除契約，並請求損害賠償」
    、第五百零二條規定：「因可歸責於承攬人之事由，致工作逾約定期限始完成，
    或未定期限而逾相當時期始完成者，定作人得請求減少報酬或請求賠償因遲延而
    生之損害（第一項）。前項情形，如以工作於特定期限完成或交付為契約之要素
    者，定作人得解除契約，並得請求賠償因不履行而生之損害（第二項）」。上訴
    人依民法第五百零三條規定解除契約，並請求損害賠償，須以有可歸責於被上訴
    人之事由始得為之。本件被上訴人遲延既非可歸責於被上訴人，則上訴人主張其
    已解除系爭工程契約，核非可採。按高雄縣建築損鄰事件處理作業程序第二點規
    定：「建築損鄰事件發生後，雙方應先自行協調，如協調不成，應向各鄉鎮市調
    解委員會聲請調解」，雖未強制須停工後始可進行協調，惟林啟誠証稱：「．．
    ．我們的房子因遭上訴人雇工整修上訴人房屋，即將危害我們房屋安全結構，所
    以我母親要求被上訴人暫停施工，所以才會申請地政機關鑑界」、「因為後來我
    們和上訴人包商（即被上訴人）均曾各自提出保証安全施工條件給對方，但我們
    和被上訴人均不同意各自所提出之施工條件，對於被上訴人提出之約定書（應為
    協議書）並不是我提出的，而是我們和包商協商數次中之最後一次，該次是在縣
    政府命被上訴人停工之前，由我們和上訴人之包商共同協議之協議書草稿，我們
    後並沒有同意該協議書之條件．．．後來因為我們和上訴人之包商協商施工安全
    條件破裂，才得知上訴人之包商建築施工未申請建築執照，所以我們才向縣政府
    申請上訴人之包商繼續施工，上訴人之包商就建築上訴人所有系爭建物施工工程
    就沒有再繼續進行下去，縣政府也有將命上訴人包商停止施工之公文給我們」（
    原審卷一八二至一八三頁）。由上開林啟誠之証述可知，林啟誠要求被上訴人停
    止施工協調，被上訴人基於讓以後施工順利，以免繼續施工造成更大之糾紛，其
    因而停止施工，並未違背經驗定則。嗣林啟誠發現系爭房屋建築未申請建築執照
    ，經由高雄縣政府命令停工，亦非兩造於訂約時所可預見。至於建築物施工發生
    鄰損事件，須經建築師勘查後認有危害公共安全，方由監造人以書面通知起造人
    、承造人停工，其意寓有停工決定須兼顧起造人、鄰地所有人及承造人三方利益
    之旨為高雄縣政府損鄰事件處理作業程序第一點第一款所規定，然本件既未申請
    建造執照，形式上即無監造人以書面通知起造人及承造人停工之情事，而應依實
    際情形判斷，而被上訴人於與林啟誠協商時暫時停止，既未違經驗定則，嗣系爭
    房屋因無建築執照而遭縣政府命令停工，亦非兩造所可預見，故上訴人主張系爭
    工程停工係可歸責於被上訴人，核非可採。
五、綜上，系爭工程停工事由，係非可歸責於被上訴人，上訴人依民法第五百零三條
  　解除契約，請求返還已交付工程款及所受損害，為無理由，不應准許。原審為上
    訴人敗訴之判決，及駁回其假執行之聲請，並無不合。上訴意旨指摘原判決不當
    ，求予廢棄改判，為無理由，應予駁回。兩造其餘攻防不影響判決結果，爰不逐
    一論述，併予敘明。
六、據上論結，本件上訴為無理由，依民事訴訟法第四百四十九條第一項、第七十八
    條，判決如主文。
中　　　華　　　民　　　國　　九十三　　年　　 十二 　　月　　　廿二　　日
                              臺灣高等法院高雄分院民事第六庭
                                            審判長法官  許明進
                                                  法官  張明振
                                                  法官  李炫德
右正本係照原本作成。
不得上訴。
中　　　華　　　民　　　國　　九十三　　年　　 十二 　　月　　　廿二　　日
                                            法院書記官  吳福連
